【裁判字號】    95,交上易,311
【裁判日期】    951229
【裁判案由】    過失傷害
【裁判全文】
臺灣高等法院刑事判決               95年度交上易字第311號
上 訴 人  臺灣板橋地方法院檢察署檢察官
被    告  甲○○
上列上訴人因被告過失傷害案件，不服臺灣板橋地方法院94年度
交易字第343號，中華民國95年9月22日第一審判決（起訴案號：
臺灣板橋地方法院檢察署94年度偵字第19616號），提起上訴，
本院判決如下：
    主  文
原判決撤銷。
甲○○因過失傷害人，處拘役拾日；如易科罰金，以銀元佰
元（新台幣玖佰元）折算壹日。
    事  實
一、甲○○任職於鴻碩企業有限公司，擔任工程師，並非從事駕
    駛業務之人，於民國94年1月1日9時37分許，駕駛鴻碩企業
    有限公司所有車牌號碼4909-FG號自用小客車，沿臺北縣板
    橋市○○路○段往臺北市方向行駛，在行經板橋市○○路○段
    與永豐街口時，其本應注意汽車行駛至交岔路口時，轉彎車
    應讓直行車先行，以避免發生碰撞之危險，而依當時情況，
    並無不能注意之情事，詎竟疏未注意，即貿然自中山路2段
    左轉欲進入永豐街，適有乙○○（74年7月30日生）所騎乘
    車牌號碼為N82-855號重型機車，沿中山路2段往板橋方向行
    駛行經該路口，亦因疲勞駕駛且疏於注意車前狀況，致二車
    發生碰撞，乙○○人車倒地，而受有硬腦膜下出血、兩側膝
    蓋瘀血腫脹、右側膝蓋擦傷1×1公分及左側頰部擦傷1Ｘ1公
    分等傷害。
二、案經乙○○及其之父丙○○訴由臺灣板橋地方法院檢察署偵
    辦。
    理  由
一、訊據被告甲○○固坦承如事實欄所示時間、地點與乙○○所
    駕駛之機車發生碰撞，並致乙○○受有上開傷害等情，惟矢
    口否認有過失傷害犯行，辯稱：我駕駛車牌號碼4909-FG號
    自用小客車往臺北市方向行駛，行經中山路2段與永豐街口
    時，已經駕車自中山路2段左轉越過路口中心，欲駕車進入
    永豐街時，因適有行人行走斑馬線橫越永豐街，所以我才停
    車在斑馬線前等待，當時中山路的對向根本沒有來車，是告
    訴人乙○○當時騎乘機車打瞌睡，完全沒有注意車前狀況，
    而騎機車直接撞到我的車身，沒有貿然左轉，沒有過失云云
    。經查：
    (一)被告於上揭時、地駕駛車牌號碼4909-FG號自用小客車，
      沿臺北縣板橋市○○路○段往臺北市方向行駛，並左轉永
      豐街口，而告訴人乙○○係騎乘之車牌號碼為N82-855號
      重型機車，沿中山路2段往板橋方向行駛，在前開路口之
      中山路2段往板橋方向之慢車道與快車道交界附近（被告
      之車前車頭距離永豐街之行人穿越道0.7公尺處），該機
      車右前車頭撞擊前揭小客車之右後車門後，向左傾倒等情
      ，有道路交通事故現場圖、調查報告表（一）（二）、現
      場照片及車損照片10張附卷可稽（見第2604號偵查卷第34
      -38、41-44頁）；又告訴人乙○○因而受有硬腦膜下出血
      、兩側膝蓋瘀血腫脹、右側膝蓋擦傷1×1公分及左側頰部
      擦傷1Ｘ1公分等傷害，有台北市立聯合醫院忠孝院區出具
      之驗傷診斷書一紙可憑（見第2604號偵查卷第10頁），均
      為被告所不爭執，堪予認定。
    (二)被告於案發後接受警詢時供稱：我當時行駛中山路往北左
      轉永豐街往西行駛時，當我車子已轉彎到永豐街時，因前
      面人行道有人正穿越馬路，於是我就停止讓行人先行通過
      ，對方（即乙○○）在中山路在中山路往南行駛過來，當
      時還離很遠，但對方沒有煞車行駛過來直接撞到我車的右
      後側肇事，有海山分局交通分隊道路交通事故調查報告一
      紙可稽（見第2604號偵查卷第26頁），被告對上開證據並
      無異議。雖被告辯稱欲轉彎到永豐街時，告訴人乙○○尚
      遠，可認被告當時已經看見告訴人駕駛機車由對向車道向
      南直行，惟告訴人乙○○於原審審理中證稱：車禍發生原
      因是我當時從台北往板橋永豐街口時，當時被告甲○○是
      對面車道，貿然左轉，我閃避不及，往左閃，而撞到被告
      的車子；被告的車子是轉彎車應讓我直行車先行，卻強行
      貿然左轉，左轉後距離我的機車約2公尺，我緊急向左閃
      避，仍然避不過去，才撞上被告的車子發生車禍，當時我
      騎車並沒有打瞌睡，本件車禍是被告過失所造成的等語（
      見原審卷第51至54頁）。依證人乙○○所述，當時發現被
      告之車時，僅距離2公尺，參以本件事故發生前，告訴人
      乙○○並無煞車直接碰撞被告之車，有上開道路交通事故
      調查報告表可按，依告訴人於警詢時所稱當時時速40公里
      計算，亦即每秒行進約11公尺，對照道路交通事故調查報
      告表所載被告之車右前方車頭距離路口中山路二段南向車
      道停止線前方約8.5公尺判斷，顯然發生碰撞前告訴乙○
      ○之車已經接近該路口白色停止線，被告自無不能看見之
      理，足見被告所稱「轉彎時乙○○當時還離很遠」云云，
      不能採信。按「汽車行駛至交岔路口，其行進、轉彎，應
      依左列規定：..... 五、左轉彎時，應距交岔路口三十公
      尺前顯示方向燈或手勢，行至交岔路口中心處左轉，並不
      得占用來車道搶先左轉。..... 七、轉彎車應讓直行車先
      行。」，道路交通安全規則第102條第1項第5款、第7款規
      定甚明。被告明知上開規定，於北向行駛左轉彎時，已看
      見告訴人乙○○駕駛機車由對向車道向南直行，距離甚近
      ，竟未依規定禮讓直行車先行，而搶先左轉占用對向車道
      ，此觀之上開調查報告所示被告之車最後停止位置係在板
      橋中山路二段、永豐路口之中山路南向車道上，被告之車
      前車頭距離永豐路往東車道之行人穿越道0.7公尺處，可
      見被告並未先行駛交岔路口中心處左轉，而係搶先左轉，
      益徵當時被告確已看見告乙○○之車南向直行已接近路口
      而搶先左轉無疑，足認被告確有未禮讓直行車、搶先左轉
      之違規行為甚明。
    (三)被告雖辯稱當時左轉後因為前方人行道上有行人通過故停
      車，是告訴人乙○○沒有煞車行駛過來直接撞到我車云云
      。惟依卷附照片所示被告之車右側前後車門所留之刮痕、
      凹陷情形，及告訴人乙○○所駕機車車頭右前側大面積刮
      損情形，可見當時被告之車應在行進中，告訴人見狀將車
      頭調左閃避，故其機車車頭右側與被告之車右側前後車門
      發生碰撞後又接連摩擦。倘被告之車當時係停車靜止狀態
      ，則告訴人之機車以40公里時速直接碰撞後，衡理應因反
      作用力而隨即傾倒，被告之車僅會呈現單一凹陷碰撞點，
      不會產生上開兩車之摩擦刮痕；復參以告訴人乙○○證稱
      當時發現被告之車時距離僅2公尺，以當時告訴人機車時
      速40公里之情形下，因不及煞車而將車頭調左閃避，尚屬
      合理，是告訴人乙○○證稱：「因為被告的車子左轉，並
      且行進當中，我當時是車頭即向左轉要閃避，閃避不及才
      會撞到被告的車右後車門」等語（見原審卷第54頁），應
      屬實情，被告所辯當時等待行人通行而停車云云，不能採
      信。
    (四)又查，本件事故發生後，告訴人乙○○曾向到場處理之員
      警候明德陳稱：「我當時不記得是如何發生碰撞，因我昨
      天晚上去跨年，整夜沒睡覺，我當時應該是在打瞌睡，沒
      有注意才發生碰撞。我是於93年12月31日約22時左右出門
      ，於94年元月1日8時左右從台北返家。」等語，並經承辦
      員警候明德記載於海山分局交通隊道路交通事故調查報告
      之「當事人陳述肇事經過」欄內，並由告訴人乙○○簽名
      捺印於其前開陳述下方一節，有該海山分局交通隊道路交
      通事故調查報告一份附卷可按（見第2604號偵查卷第41頁
      ）。而告訴人乙○○就上開調查報告上「當事人陳述肇事
      經過」欄下方「乙○○」之簽名捺印係其本人所為一節並
      不爭執（見原審卷第52頁），但於原審及本院審理時改稱
      ：因為車禍發生後，我意識模糊，醒來時發現自己在醫院
      ，警察在醫院時沒有詢問我，是在載我到警察局的路上才
      問我的，警察有詢問我一些問題，叫我在一張紙上簽名，
      我當時意識相當不清楚，眼鏡也不知道飛到那裡，以那些
      字看起來不是很清楚，我對該份筆錄完全沒有印象；打瞌
      睡不是我說的，是警察寫的云云（見原審卷第52、57頁，
      本院卷第53頁面），顯然告訴人乙○○於警詢及審判中陳
      述不符。經查，告訴人乙○○雖一再證稱其於上開時、地
      經員警候明德詢問時，意識模糊，不記得有做筆錄云云。
      惟本件告訴人乙○○於車禍發生後，經送往中英醫院就診
      時，係自己由診間行走出來至醫院大廳等情，為告訴人乙
      ○○所自承（見原審卷第55頁），亦與證人候明德前揭所
      證相符。再者，告訴人乙○○既陳稱其本人車禍後在中英
      醫院時意識模糊，連有沒有做筆錄這件事都沒印象；卻又
      於原審審理中另證稱：「（中英醫院）醫生問我姓名時，
      我還回答了三次才答出正確的」等語（見原審卷第52、58
      頁）；而衡諸常情，依乙○○當時意識模糊之程度，若已
      完全不記得其曾受員警詢問，並製作談話紀錄、再由其簽
      名等事件，又豈有可能對於醫生詢問其三次姓名此種枝節
      之事，記憶如此明確？況前開海山分局交通隊道路交通事
      故調查報告上「當事人陳述肇事經過」欄下方「乙○○」
      之簽名，筆劃清楚，並無明顯之歪斜扭曲，可見告訴人乙
      ○○當時仍有相當之書寫能力。依上揭情狀以觀，告訴人
      乙○○為警詢問當時並無意識模糊或昏迷之情形，可見告
      訴人乙○○前揭所稱：其於車禍後就昏倒，送到中英醫院
      就醫時，已經意識模糊，不記得有作談話紀錄云云，顯非
      實在。從而，本件承辦員警候明德於原審審理時證稱：本
      件車禍發生後，乙○○先被送醫，等乙○○的傷勢看完醫
      生後，我才製作交通事故調查報告上的詢問當事人事項，
      當時乙○○看起來只是外表擦傷，意識蠻清楚的，也是自
      己走出診間，我都是照乙○○所陳述的內容加以記錄，詢
      問無誤後請乙○○看完沒有意見後，才請他簽名捺印，當
      時乙○○確實有說他前一晚參加跨年晚會等語（見原審卷
      第47 -50頁），即屬有據。本院審酌證人候明德與被告甲
      ○○及告訴人乙○○間素不認識，當無故意迴護被告或陷
      害告訴人乙○○之理，且衡諸常情，告訴人乙○○若非真
      有上開過失情節，亦無任意為不利於己陳述之可能，故本
      院綜上判斷，告訴人乙○○於上開警詢時證稱當時打瞌睡
      騎機車等語，具有較可信之特別情況，且為證明犯罪事實
      存否所必要，具有證據能力，堪認告訴人當時確有疲勞駕
      駛而疏注意車前狀況，於發現當時路口左轉行進中之被告
      之車時僅相距2公尺，因不及煞車而發生碰撞，是同為本
      件事故肇事原因，此亦經台灣省車輛行車事故覆議鑑定委
      員會府覆議字第9410637號覆議意見書同此認定（見第196
      16號偵查卷第9頁）。至於告訴人乙○○雖舉當時因其顱
      內出血醫院已發出病危通知單，主張其事故後已昏迷云云
      ，惟查，依卷附病危通知單二紙分別記載通知時間：94年
      1月1日14時、16時（見第2604號偵查卷第7、8頁），惟告
      訴人乙○○係於94年1月1日上午10時40分出院後向員警候
      明德陳明打瞌睡騎車等情，有中英醫院之急診病歷可按（
      見第2604號偵查卷第24頁），顯有時間差距，告訴人丙○
      ○亦於偵查時陳稱：我兒子回家後就發生頭暈、嘔吐我即
      送他至醫院，檢查檢果是顱內出血（見第2604號偵查卷第
      16頁），足見係告訴人乙○○出院、返家後病情惡化始因
      顱內出血昏迷，告訴人乙○○嗣後於偵、審中翻異前詞，
      否認警詢時陳稱打瞌睡騎車云云，顯屬卸責之詞，亦無可
      採。
    (五)又被告辯稱當時其車已通過交岔路口中心，告訴人之車應
      先禮讓（見原審卷第54頁），惟本件事故原因係被告未禮
      讓直行車搶先左轉所惹起，顯有應注意能注意而未注意之
      過失，不能因其自己先行違規行為而主張免責；雖告訴人
      乙○○對於本件事固與有過失，僅為過失責任分配作為量
      刑之參考，仍不得解免被告對本件事故發生具有過失之認
      定。至台灣省台北縣區車輛行車事故鑑定委員會鑑定結果
      認本件事故係因告訴人乙○○打瞌睡致未注意車前狀況，
      為肇事原因，被告於本件車禍並無肇事因素等語，惟其未
      詳查被告與告訴人之車相對位置及兩車車身擦痕，亦未究
      明被告搶先左轉之情，核與本院所認事實不同，自不能執
      為被告有利之認定。
    (六)刑法上所謂業務，係以事實上執行業務者為標準，指以反
      覆同種類之行為為目的之社會的活動而言最高法院90年台
      非字第276號判例意旨參照）。查被告係任職於鴻碩企業
      有限公司，擔任工程師，僅係駕駛鴻碩企業有限公司所有
      車牌號碼4909-FG號自用小客車從事指派任務，業據被告
      供明在卷，且被告於原審時供稱：當天我太太的朋友回到
      娘家，所以要去探望他等語（見原審卷第62頁），並無證
      據足認被告係從事駕駛或相關業務之人，告訴人指被告係
      業務過失傷害等語，尚有誤會。
    (七)綜上，被告明知告訴人乙○○駕駛之機車直行接近台北縣
      板橋市○○路○段、永豐街路口之際，竟未禮讓直行車先
      行而搶先左轉，而與當時疲勞駕駛之告訴人所駕駛機車發
      生碰撞，致告訴人乙○○受有前揭傷害，顯有過失，其過
      失行為與告訴人乙○○所受傷害間有因果關係，其犯行洵
      堪認定，應依法論科。
二、核被告甲○○所為，係犯刑法第284條第1項前段之過失傷害
    罪。又按95年7月1日修正刑法施行前，刑法分則編有關罰金
    刑之貨幣單位係銀元，應適用罰金罰鍰提高標準條例第1條
    、第5條之規定，按各該具體條文制定或修正之時間先後，
    定其提高之倍數。惟被告行為後，刑法施行法增訂第1之1條
    ，於95年6月14日經總統公布施行，該條規定：「中華民國
    94年1月7日刑法修正施行後，刑法分則編所定罰金之貨幣單
    位為新臺幣。94年1月7日刑法修正時，刑法分則編未修正之
    條文定有罰金者，自94年1月7日刑法修正施行後，就其所定
    數額提高為30倍。但72年6月26日至94年1月7日新增或修正
    之條文，就其所定數額提高為3倍」。本件被告所犯過失傷
    害罪，其法定刑規定或科500元以下罰金，依增訂刑法施行
    法第1之1條之規定，其罰金以新台幣為單位，數額應提高30
    倍。此與修正前之罰金以銀元為單位，並依罰金罰鍰提高標
    準條例提高10倍，而新台幣與銀元之比例為1：3，換算結果
    亦為30倍者，並無不同。是適用修正刑法施行法第1之1條結
    果，對被告並無較有利之情形，應依刑法第2條第1項前段之
    規定，適用行為時之罰金罰鍰提高標準條例第1條前段規定
    ，併予指明。
三、原審疏未審酌被告甲○○與告訴人乙○○之車相對位置及兩
    車車身擦痕，亦未究明被告搶先左轉等情，而認本件事故係
    因告訴人乙○○打瞌睡致未注意車前狀況，被告無肇事因素
    而諭知被告無罪，尚有未合，檢察官上訴執以指摘原判決不
    當，為有理由，應由本院將原判決撤銷改判。又，被告行為
    後，刑法關於易科罰金之規定，於95年7月1日修正施行。修
    正前刑法第41條第1項前段規定：「犯最重本刑為五年以下
    有期徒刑以下之刑之罪，而受六個月以下有期徒刑或拘役之
    宣告，因身體、教育、職業、家庭之關係或其他正當事由，
    執行顯有困難者，得以一元以上三元以下折算一日，易科罰
    金。」被告行為時之易科罰金折算標準，依修正前罰金罰鍰
    提高標準條例第2條前段（現已刪除）規定，係就其原定數
    額提高為一百倍折算一日，則本件被告行為時之易科罰金折
    算標準，應以銀元三百元折算一日，經折算為新臺幣後，應
    以新臺幣九百元折算為一日。惟修正後刑法第41條第1項前
    段規定：「犯最重本刑為五年以下有期徒刑以下之刑之罪，
    而受六個月以下有期徒刑或拘役之宣告者，得以新臺幣一千
    元、二千元或三千元折算一日，易科罰金。」，應依刑法第
    2條第1項前段適用較有利於被告之舊法宣告易科罰金折算標
    準，並依修正前罰金罰鍰提高標準條例第1條前段、第2條規
    定，提高其倍數。爰審酌被告甲○○行經交岔路口，未禮讓
    直行車、搶先左轉，影響交通安全，惟告訴人乙○○對於本
    件事故亦有疲勞駕駛疏於注意車前狀況之過失，及其犯罪之
    動機、手段、所生損害，犯後否認犯行，未與告訴人達成和
    解等一切情狀，量處拘役參拾日；並依修正前刑法第41條第
    1 項前段諭知易科罰金之折算標準，以銀元參佰元即新台幣
    玖佰元折算壹日。
據上論斷，應依刑事訴訟法369條第1項前段、第364條、第299條
第1項前段，刑法第2條第1項前段、第284條第1項前段、第41條
第1項前段（修正前），修正前罰金罰鍰提高標準條例第1條前段
、第2條，現行法規所定貨幣單位折算新臺幣條例第2條，判決如
主文。
本案經檢察官鄭富銘到庭執行職務。
中    華    民    國    95    年    12    月    29    日
                  刑事第十二庭審判長法  官  蔡永昌
                                    法  官  張正亞
                                    法  官  陳榮和
以上正本證明與原本無異。
不得上訴。
                                    書記官  劉麗芬
中    華    民    國    96    年    1     月    2     日
附錄：本案論罪科刑法條全文
中華民國刑法第284條第1項
（過失傷害罪）
因過失傷害人者，處6月以下有期徒刑、拘役或5百元以下罰金，
致重傷者，處1年以下有期徒刑、拘役或5百元以下罰金。


司法院資訊處製作；財團法人民間司法改革基金會備份。
